【裁判字號】    97,家抗,75
【裁判日期】    970902
【裁判案由】    選任遺產管理人
【裁判全文】
臺灣臺南地方法院家事裁定              97年度家抗字第75號
抗  告  人  財政部國有財產局台灣南區辦事處台南分處
法定代理人  甲○○
相  對  人  臺南縣大內鄉農會
法定代理人  乙○○
上抗告人因與相對人間就被繼承人王芳明選任遺產管理人事件，
對於本院97年度財管字第70號裁定提起抗告，本院裁定如下：
    主      文
抗告駁回。
抗告程序費用新臺幣壹仟元由抗告人負擔。
    理      由
一、按先順序繼承人均拋棄其繼承權時，由次順序之繼承人繼承
    ；其次順序繼承人有無不明或第四順序之繼承人均拋棄其繼
    承權者，準用關於無人承認繼承之規定；又繼承開始時，繼
    承人之有無不明者，由親屬會議於一個月內選定遺產管理人
    ，並將繼承開始及選定遺產管理人之事由，向法院報明；第
    1178條所定之期限屆滿，無繼承人承認繼承時，其遺產於清
    償債權，並交付遺贈物後，如有賸餘，歸屬國庫；無親屬會
    議或親屬會議未於第1177條所定期限內選定遺產管理人者，
    利害關係人，得聲請法院選任遺產管理人，並由法院依前項
    規定為公示催告，民法第1176條第6項、第1177條、第1185
    條及第1178條第2項分別定有明文。
二、本件相對人即原審聲請人臺南縣大內鄉農會於原審法院聲請
    意旨略以：被繼承人王芳明生前於民國94年7月27日向相對
    人借款新台幣（下同）51萬元，及於94年7月27日向相對人
    借款59萬元，而在尚未清償完畢借款前即於96年9月29日死
    亡，且被繼承人之繼承人均已拋棄繼承，亦無親屬會議為其
    選定遺產管理人，致相對人之債權無法行使，影響相對人之
    權益甚鉅，為此相對人基於利害關係人之地位，依民法第
    1178條第2項規定，聲請本院選任被繼承人王芳明之遺產管
    理人等語。
三、原審法院裁定以：
(一)相對人上開主張，業據提出被繼承人之除戶謄本、繼承系統表
  、本院97年3月26日南院雅家寅96年度繼字第2352號家事庭通
  知、本院95年度促字第76932號支付命令及確定證明書、各順
  位法定繼承人戶籍謄本等影本為證，復經本院依職權調閱96年
  度繼字第2352號拋棄繼承卷，審閱後堪認聲請人之主張屬實。
  次查被繼承人第1、3順位之繼承人均已拋棄繼承，第2、4順位
  之繼承人均先於被繼承人死亡而無繼承權，而相對人為被繼承
  人之債權人，其以利害關係人身分聲請選任被繼承人之遺產管
  理人，自屬合法，應予准許。
(二)按公示催告期限屆滿，無繼承人承認繼承時，其遺產於清償債
  權，並交付遺贈物後，如有剩餘，歸屬國庫；又按非公用國有
  財產以財政部國有財產局為管理機關。民法第1185條、國有財
  產法第12條分別定有明文。查本件被繼承人王芳明之繼承人均
  已拋棄繼承權，足見渠等對被繼承人遺產之處置已漠不關心，
  另經本院函詢全體拋棄繼承人擔任遺產管理人之意願，經全體
  拋棄繼承人之代表即被繼承人之配偶王葉蕉像於97年6月30 日
  具狀表示：「．．．全體繼承人均鄭重表示，不願意擔任被繼
  承人之遺產管理人．．．」，自難期待其對於被繼承人之遺產
  能公正客觀地善盡管理職責及義務。而被繼承人之遺產，倘無
  人承認繼承時，於清償債權，交付遺贈物後，將歸屬國庫，故
  為使遺產之處置順利進行，並考量遺產管理之專業性與公平性
  ，本院認選任財政部國有財產局臺灣南區辦事處臺南分處為被
  繼承人王芳明之遺產管理人為適當。
四、本件抗告意旨略以：
(一)鈞院97年度財管字第70號民事裁定，據相對人主張因其債務人
  王芳明於96年9月29日死亡，惟王芳明之合法繼承人均已於法
  定期間內向法院拋棄繼承並經准予備查在案，致無繼承人，相
  對人為確保其權益，因而聲請選任抗告人為遺產管理人。以王
  芳明對相對人之借款，尚遺留有不動產得供相對人聲請強制執
  行，但其繼承人卻全體拋棄繼承，足徵被繼承人王芳明有遺債
  大於遺產之情形存在。
(二)按司法院74年10月15日（74）院台廳一字第05786號函示以：
  「嗣後各地方法院受理有關無人承認繼承遺產管理事件時，．
  ．．因此類拋棄繼承事件，多屬遺債大於遺產，形同破產，儘
  量避免選任國有財產局為遺產管理人。．．．」查無人承認繼
  承遺產而選任國有財產局為遺產管理人，原係基於被繼承人之
  遺產於完成債務之清償後，若有剩餘應歸屬國庫之考量性，又
  有關破產事件，法院大抵選任律師或其他社會公正人士擔任破
  產管理人，本案繼承人既均已拋棄繼承，極可能遺債大於遺產
  ，此類遺債大於遺產案件，大多已無多餘財產可歸屬國有，其
  遺產管理人之主要職責僅為配合債權人及法院之查封、拍賣程
  序，以完成被繼承人債務之清償，則類此案件，並非得由專司
  管理國家財產之相關機關擔任遺產管理人，亦可選任律師或民
  間公正人士等擔任遺產管理人，依上開司法院函示應儘量避免
  選任國有財產局為遺產管理人，原裁定之選任實有不當；另縱
  其繼承人拋棄繼承並非不可擔任遺產管理人，且法亦無明文禁
  止，況繼承人對被繼承人生前之債權債務關係，以及印鑑、重
  要證件、產權文件等應較清楚或仍保管中，雖相對人與被繼承
  人王芳明間之債權債務關係，與繼承人並無任何關聯性存在，
  但就適任與否加以考量，其最近親屬亦為最佳人選。況遺產管
  理人不僅就被繼承人對相對人之借款，若有清償，則已償還者
  為多少，暨其除對相對人之借款外，是否尚有其他債權債務關
  係，均需全面予以了解，則以抗告人僅係為國有財產之管理機
  關，於被繼承人之遺債大於遺產之際，選任抗告人為遺產管理
  人，抗告人恐力有未逮。
(三)又抗告人係國有財產之管理機關，而國庫對於無人承認繼承之
  遺產向有期持權，因之，若被繼承人尚有剩餘遺產得以歸屬國
  庫，則選任抗告人為遺產管理人方有實益。審究本案，既有遺
  債大於遺產之虞，若選任抗告人為遺產管理人，則抗告人仍須
  善盡管理人責任為其管理遺產、處理債務等問題，其間所耗費
  之人力、時間實難以金錢衡量；且管理期間所需之花費亦由國
  庫代為墊付，而若結果落得其遺產不足以清償，不僅國庫利益
  受損，更有甚者，導致利用全民資源負擔個人私務之支出，無
  異使公器淪為私用，實不符社會公平原則。
五、經查：
(一)本件相對人主張之前開事實，業據其提出被繼承人之繼承系統
  表、本院97年3月26日南院雅家寅96年度繼字第2352號家事庭
  通知函、本院95年度促字第76932號支付命令及確定證明書、
  各順位法定繼承人戶籍謄本（均為影本）附於原審卷可稽，揆
  諸前開說明，其自係被繼承人之利害關係人，從而，相對人以
  其為利害關係人聲請選任被繼承人之遺產管理人，自屬有據。
(二)抗告人對原裁定提起抗告，主要係以司法院74年10月15日（74
  ）院台廳一字第05786號之函示為依據。惟司法院前述函示，
  僅謂儘量避免選任抗告人為遺產管理人，並非謂不得選任其為
  遺產管理人，此固著眼於國有財產之考量，然該函示對於法院
  並無拘束力。又被繼承人生前之債權債務關係及有關產權證明
  文件，抗告人本得依其他方式獲悉或取得；另有關之印鑑，抗
  告人亦得依舉證責任分配方式辨識其真偽，於其管理遺產上並
  無困難，而被繼承人之親屬對於上開文件資料未必最為知悉。
  且被繼承人之全體繼承人拋棄繼承，已無利害關係，而其他社
  會人士與被繼承人之遺產更無利害關係，若選定渠等為遺產管
  理人，難期渠等將來執行職務均能克盡職守，實不宜選任已拋
  棄繼承之繼承人或其他社會人士為遺產管理人。抗告意旨主張
  繼承人對於被繼承人生前之債權債務關係最為知悉，且相關印
  鑑、重要證件、產權證明等目前仍在家屬保管中，故就適任與
  否加以考量，應以被繼承人之最近親屬為遺產管理人最為適當
  等語，自無可取。
(三)再者，被繼承人之遺產，於遺產管理人完成清償債權並交付遺
  贈物等清算程序前，是否有賸餘，無從知悉。且依上述說明，
  各順序之繼承人均拋棄繼承者，其剩餘財產歸屬國庫，而抗告
  人為國庫之綜理機關，為國有財產法第9條第2項所明定，其備
  有財產管理之專才，雖其經費支出屬國家資源，但保護無人繼
  承財產之債權人之權利，亦屬政府之義務。於遺產管理人指定
  之實際運作，仍認選任國有財產局為遺產管理人較為妥適。是
  抗告意旨所稱：本件既有遺債大於遺產之虞，若選任抗告人為
  遺產管理人，抗告人仍須盡善良管理人之責任為其管理遺產、
  處理債務問題，其間所將耗費之人力、時間實難以金錢衡量，
  且管理所須之花費亦由國庫代為墊付，造成浪費國家資源於少
  數特定人之不公現象等語，亦無可採。
(四)綜上所述，原審法院指定抗告人為被繼承人之遺產管理人，經
  核並無不合，抗告意旨復未述明原裁定選任其為被繼承人之遺
  產管理人有何違法或其他不當之處，其提起抗告，聲明廢棄原
  裁定，非有理由。
六、據上論結，本件抗告為無理由，依非訟事件法第21條第2項
    、第46條，民事訴訟法第495條之1第1項、第449條第1項、
    第95條、第78條，裁定如主文。
中    華    民    國    97    年    9     月    2     日
                  家事法庭 審判長 法  官  鍾宗霖
                                  法  官  鄭彩鳳
                                  法  官  林富郎
以上正本係照原本作成。
抗告人如不服本裁定，僅得於本裁定正本送達後10日內以適用法
規顯有錯誤為理由，向本院提出再抗告狀（須附繕本一份及繳納
再抗告裁判費新台幣1000元），並經本院許可後始可再抗告。
中    華    民    國    97    年    9     月    2     日
                                  書記官  劉毓如


司法院資訊處製作；財團法人民間司法改革基金會備份。
